臺灣臺北地方法院民事判決　　　　　　　　　　　　九十二年度訴字第五六七四號
　　原　　　告　　內政部警政署空中警察隊
　　法定代理人　　乙○○
　　訴訟代理人　　甲○○
　　　　　　　　　林美倫律師
　　　　　　　　　陳勵新律師
　　被　　　告　　台灣邁新企業有限公司
　　兼法定代理人　丁○○
　　共　　　同
　　訴訟代理人　　徐履冰律師
當事人間損害賠償等事件，本院於中華民國九十三年六月二十八日言詞辯論終結，判
決如下：
    主      文
原告之訴駁回。
訴訟費用由原告負擔。
    事實及理由
一、原告主張：被告丁○○為被告台灣邁新企業有限公司（以下簡稱邁新公司）之法
    定代理人，其等明知邁新公司並非歐洲直昇機公司之授權代理商，且無修繕及評
    估修復直昇機費用之能力，竟於民國九十二年七月八日發函予內政部、總統府、
    監察院、審計部、研考會、主計處、調查局台北市調處等單位，稱：「據悉空
    警隊報奉審計部同意報廢之標的物，為編號AP-018及AP-020兩架 AS365N2型直昇
    機，空警隊從已核准報廢之直昇機上拆除零、組件顯有不當」及「由於新建機隊
    預算龐大，在政府財政狀況短期內不可增購新機情況下，空警隊台南落水機體（
    AP-018）、蘇澳重落地直昇機（AP-020）未及時清洗，各系統主附件亦未及時執
    行長期儲存處理，另於標售後蓄意破壞多項可修復高價航材，係根本無意保留編
    裝內之高價設備；且兩架直昇機未經詳細評估及精算即予以報廢，已嚴重浪費公
    帑，並造成人員超編」等語，且被告丁○○於接受訴外人台灣日報記者丙○○採
    訪時稱原告索賄並故意賤賣國產、圖利廠商，致丙○○於九十二年八月十七日
    報導指稱：「Ａ小姐驚爆內幕表示，當初空警隊還未賣掉前，就有『高人』指點
    他們必須要『送禮』，可是她相信誠實做生意才長久，何況他們是在為國家，為
    人們省錢，他們也看過受損直昇機的狀況，認為平均花一、兩百萬元台幣，就可
    以修復機身，就可繼續使用，比買新飛機划算得多，何必一定要報廢呢，所以堅
    持不送禮。她表示：由於案情仍在發展中，公司已將買回的飛機捐給國家，內政
    部正行文要求進行維修評估，其中他們發現空警隊將飛機賤賣給資源回收商前，
    就『以砂輪機把引擎葉片給打壞』，這樣做目的究竟是什麼？已經不用在多做解
    釋了。」，顯係故意不法侵害原告之名譽。爰依民法第一百八十四條第一項前段
    、第一百九十五條第一項及第二十八條規定，聲明：被告應連帶於台灣日報頭版
    下方刊登如附表所示、字型為標楷體、字型大小為十六之道歉啟事一日。
二、被告則以：原告為內政部所屬下級行政機關，並非法人，顯無當事人能力，是否
    得依民法第一百八十四條第一項前段、第一百九十五條第一項規定，主張人格法
    益之名譽受侵害，頗有疑義；又被告邁新公司於九十二年七月八日發函予內政部
    、總統府、監察院、審計部、研考會、主計處、調查局台北市調處等單位，所述
    內容係就與公共利益有關之事，均屬事實，至少亦有相當理由確信其為真實，並
    為善意發表之合理評論，故為正當行使言論自由之權利，阻卻違法，不應負損害
    賠償責任；被告丁○○雖曾接受台灣日報丙○○採訪，但原告並未舉證證明台灣
    日報九十二年八月十七日之報導係依被告丁○○之陳述而為之等語，資為抗辯。
    並聲明：原告之訴駁回。
三、原告主張(一)被告邁新公司於九十二年七月八日發函予內政部、總統府、監察院、
    審計部、研考會、主計處、調查局台北市調處等單位，稱：「據悉空警隊報奉審
    計部同意報廢之標的物，為編號AP-018及AP-020兩架 AS365N2型直昇機，空警隊
    從已核准報廢之直昇機上拆除零、組件顯有不當」及「由於新建機隊預算龐大，
    在政府財政狀況短期內不可增購新機情況下，空警隊台南落水機體（AP-018）、
    蘇澳重落地直昇機（AP-020）未及時清洗，各系統主附件亦未及時執行長期儲存
    處理，另於標售後蓄意破壞多項可修復高價航材，係根本無意保留編裝內之高價
    人員超編」等語。及(二)台灣日報九十二年八月十七日報導指稱：「Ａ小姐驚爆內
    幕表示，當初空警隊還未賣掉前，就有『高人』指點他們必須要『送禮』，可是
    她相信誠實做生意才長久，何況他們是在為國家，為人們省錢，他們也看過受損
    直昇機的狀況，認為平均花一、兩百萬元台幣，就可以修復機身，就可繼續使用
    ，比買新飛機划算得多，何必一定要報廢呢，所以堅持不送禮。她表示：由於案
    情仍在發展中，公司已將買回的飛機捐給國家，內政部正行文要求進行維修評估
    ，其中他們發現空警隊將飛機賤賣給資源回收商前，就『以砂輪機把引擎葉片給
    打壞』，這樣做目的究竟是什麼？已經不用在多做解釋了。」等語之事實，業據
    其提出與所述相符之被告邁新公司九十二年七月八日函、奇摩新聞九十二年八月
    十七日台灣日報各一件（見本院卷第一四頁至第一七頁）為證，復為被告所不爭
    執，自堪認為真實。
四、至原告主張被告前開行為係故意不法侵害原告之名譽，依民法第一百八十四條第
    一項前段、第一百九十五條第一項及第二十八條規定，應在台灣日報第一版下半
    頁刊登道歉啟事，以回復原告名譽，既為被告所否認，並以前開情詞置辯。則(一)
    原告是否具有當事人能力？可否為民法第一百八十四條第一項、第一百九十五條
    第一項之被害人？(二)被告邁新公司於九十二年七月八日發函予內政部、總統府、
    監察院、審計部、研考會、主計處、調查局台北市調處等單位之內容，是否侵害
    原告之名譽？如是，其侵害是否構成不法？被告可否主張所述均屬事實，或至少
    亦有相當理由確信其為真實，並為善意發表之合理評論而免責？(三)台灣日報九十
    二年八月十七日丙○○報導之內容，是否被告丁○○所提供？如是，是否侵害原
    告之名譽？其侵害是否構成不法？被告可否主張所述均屬事實，或至少亦有相當
    理由確信其為真實，並為善意發表之合理評論而免責？即為本件兩造之爭點所在
    （此亦為兩造所同意，見本院九十三年四月七日言詞辯論筆錄所載兩造協議簡化
    爭點之內容─本院卷第三一八頁）。爰將本院得心證之理由分敘如下：
    (一)按當事人能力之有無，原則上以權利能力之有無為準，中央或地方機關，原無
      獨立之人格，本不得為訴訟之主體。惟實務上中央或地方機關基於法律之授權
      執行其職務，皆係以其機關名義在私法上行使權利或負擔義務，若不認其可為
      訴訟主體，不獨不足以維護交易安全，且有違訴訟經濟之原則，遂增設民事訴
      訟法第四十條第四項規定，即中央或地方機關，有當事人能力。而行政機關與
      內部單位乃以有無單獨之組織法規、有無獨立之編制及預算、有無印信等標準
      為區分，倘具備此三項標準者，即屬行政機關，否則即屬內部單位（最高法院
      九十三年度台上字第七四號判決參照）。查原告隸屬內政部警政署，依內政部
      警政署空中警察隊組織規程設置，有獨立之編制及關防，可獨立對外行文，並
      有獨立單位預算編列，有內政部警政署空中警察隊組織規程、組織編制、九十
      二年度中央政府總預算警政署空中警察隊單位預算首頁各一件在卷可稽（見本
      院卷第三二四頁至第三二七頁、第三四六頁），足認原告有當事人能力。至被
      告提出內政部警政署九十三年度歲出計劃概況表（見本院卷第三三二頁至第三
      三四頁），辯稱原告之預算係編於警政署機關預算內云云，縱然屬實，亦係其
      預算如何編列之問題，無礙於原告為獨立機關之性質，被告此部分辯解，即無
      足取。
    (二)次按名譽權屬於人格權，即關於「人」之存在價值與尊嚴之權利，此權利主體
      ，即具有權利能力之人，就我國現行法制而言，僅有自然人及法人，是依民法
      第一百八十四條第一項、第一百九十五條第一項規定主張名譽權被侵害之被害
      人，亦僅自然人及法人。查原告既為行政機關，即無法人人格，已如前述，自
      無權利能力，即不得為權利主體，其依民法第一百八十四條第一項、第一百九
      十五條第一項規定主張名譽權被侵害，即屬無據。原告雖援引刑法第一百四十
      條第二項規定及最高法院六十二年台上字第二八○六號判例，謂原告機關有當
      事人能力，亦可主張名譽受損云云。然當事人能力與權利能力之有無，係不同
      概念，前者係指訴訟法上之權利能力，後者係指實體法上之權利能力，訴訟上
      有當事人能力者，實體法上非必當然有權利能力。且刑法第一百四十條第二項
      之罪所處罰者，在其妨害國家公務之執行，其被害者為國家法益，並非公署機
      關，此觀司法院院字第二三八三號解釋、最高法院六十七年台上字第四二五七
      號判例，皆謂侵害國家法益者，該機關有監督權之長官，得代表告訴即明。至
      最高法院六十二年台上字第二八○六號判例，係指公司名譽遭受損害之情形，
      與本件原告為行政機關之情形有間，亦不得比附援引，是原告此部分主張，實
      無足取。
    (三)至兩造就被告邁新公司於九十二年七月八日發函予內政部、總統府、監察院、
      審計部、研考會、主計處、調查局台北市調處等單位，及台灣日報九十二年八
      月十七日丙○○報導內容是否基於被告丁○○採訪時之陳述而為，所為之攻擊
      或防禦方法，及未經援用之證據，經本院斟酌後，認為均不足以影響本判決之
      結果，自無逐一詳予論駁之必要。
五、從而，原告依民法第一百八十四條第一項、第一百九十五條第一項規定主張名譽
    權被侵害，請求回復名譽，於法即有未合，不應准許。
六、據上論結，本件原告之訴為無理由，依民事訴訟法第七十八條，判決如主文。
中　　　華　　　民　　　國　　九十三　　年　　　七　　　月　　　十二　　日
    　　　　　　　　　　　　　　　民事第一庭法　　  官  陳盈如
右正本係照原本作成
如對本判決上訴，須於判決送達後廿日內向本院提出上訴狀
中　　　華　　　民　　　國　　九十三　　年　　　七　　　月　　　十二　　日
                                            法院書記官  高秋芬
附表：
「查台灣邁新企業有限公司明知並非歐洲直昇機公司之授權代理商，且無修繕及評估
修復內政部警政署空中警察隊受損海豚直昇機費用之能力，竟向總統府等機關及台灣
日報故意傳述不實之事，造成內政部警政署空中警察隊之名譽受損，敬對內政部警政
署空中警察隊及其所有同仁深致歉忱！本公司並保證爾後不再以任何不實及未經求證
之事，侵害內政部警政署空中警察隊之名譽。登報道歉人：台灣邁新企業有限公司及
董事長丁○○。」
